臺灣板橋地方法院刑事判決　　　　　　　 96年度簡上字第3號
上　訴　人　臺灣板橋地方法院檢察署檢察官
被　　　告　甲○○
上列上訴人因詐欺案件，不服本院九十五年度簡字第五四七０號
中華民國九十五年十一月十四日第一審判決（聲請簡易判決處刑
案號：九十五年度偵字第一五九二四號），提起上訴，暨移送併
辦（九十五年度偵字第二五七二三號、九十六年度偵字第二六一
一號），本院管轄之第二審合議庭判決如下：
    主  文
原判決撤銷。
甲○○幫助連續意圖為自己不法之所有，以詐術使人將本人之物
交付，處有期徒刑陸月，如易科罰金，以銀元佰元即新臺幣玖
佰元折算壹日。
    事  實
一、甲○○預見將銀行帳戶提供予姓名年籍不詳之人使用，可能
    幫助不詳之犯罪集團從事詐欺行為時，作為取得財物或財產
    上之利益之管道，竟仍基於縱使該人將其帳戶用以從事詐欺
    行為，亦不違反其本意之幫助不確定犯意，於民國九十五年
    二月間某日，在臺北縣板橋市○○路「網腳」網咖店內，將
    其申請開立之華南銀行華江分行帳號0000000000
    00號帳戶及第一銀行華江分行帳號0000000000
    00號帳戶之存摺、印章等物，提供予詐欺集團成員即真實
    姓名年籍不詳綽號「阿邦」之成年男子，藉以幫助該詐欺集
    團成員從事詐欺取財之犯行。嗣該詐欺集團成員意圖為自己
    不法之所有，並基於詐欺取財之概括犯意，利用甲○○所提
    供之前開華南銀行、第一銀行帳戶，於附表所示時間，以如
    附表所示之詐術，使丁○○、乙○○、丙○○等人因而陷於
    錯誤，先後依各該詐欺犯成員之指示，於附表所示之時間、
    地點，將如附表所示款項轉帳至如附表所示甲○○上開華南
    銀行、第一銀行帳戶內，俟丁○○等人將款項匯至甲○○前
    開銀行帳戶後，該詐欺犯成員隨即派員領取該帳戶內大部分
    款項。後因丁○○等人事後發覺受騙，分別報警循線查悉上
    情，嗣於九十五年九月二十二日下午一時五分許，甲○○前
    往第一銀行板橋分行辦理存摺開戶時，為行員莊文娟發現報
    警查獲。
二、案經臺北縣政府警察局海山分局報請臺灣板橋地方法院檢察
    署檢察官偵查聲請簡易判決處刑及移送併案，暨高雄縣政府
    警察局移送臺灣高雄地方法院檢察署呈請臺灣高等法院檢察
    署令轉臺灣板橋地方法院檢察署檢察官移送併案審理。
    理  由
一、證據能力部分：
    按被告以外之人於審判外之陳述，雖不符同法第一百五十九
    條之一至第一百五十九條之四規定，而經當事人於審判程序
    同意作為證據，法院審酌該言詞陳述或書面陳述作成時之情
    況，認為適當者，亦得為證據；當事人、辯護人於法院調查
    證據時，知有第一百五十九條第一項不得為證據之情形，而
    未於言詞辯論終結前聲明異議者，視為有前項之同意，刑事
    訴訟法第一百五十九條之五分別定有明文。經查，本判決下
    列所引用之證人丁○○、乙○○、丙○○、莊文娟於警詢之
    陳述及書面陳述（即後述之開戶基本資料、存款往來明細表
    、受理詐騙帳戶通報警示表、內政部警政署反詐騙紀錄表等
    ），雖均屬被告以外之人於審判外之陳述，但被告甲○○於
    本院審理中就公訴檢察官所提上開證據方法之證據能力，陳
    明「沒意見」等語，且迄於本院言詞辯論程序終結前，並未
    就證據能力部分聲明異議，而本院審酌上開證據資料製作時
    之情況，尚無違法不當及證明力明顯過低之瑕疵，亦認為以
    之作為證據應屬適當，故揆諸前開規定，爰依刑事訴訟法第
    一百五十九條之五規定，認前揭證據資料均有證據能力。
二、實體部分：
　　訊據被告甲○○對於上揭犯罪事實，於本院審理中坦承不諱
　  ，核與被害人丁○○、乙○○、丙○○及證人即銀行行員莊
    文娟分別於警詢指證之情節相符，並有華南銀行華江分行帳
    號000000000000號帳戶之開戶基本資料、存款
    往來明細表、第一銀行華江分行帳號0000000000
    00號帳戶之印鑑卡、交易明細表、被害人丙○○之存摺影
    本各一份、受理詐騙帳戶通報警示表三件、內政部警政署反
    詐騙紀錄表二件附卷可稽。又按任何人均可辦理金融帳戶存
    摺使用，如無正當理由，實無借用他人帳戶使用之理，而金
    融帳戶存摺亦事關個人財產權益之保障，其專有性甚高，除
    非本人或與本人親密關係者，難認有何理由可自由流通使用
    該存摺、金融卡及密碼，一般人均有妥為保管及防止他人任
    意使用之認識，縱特殊情況偶需交付他人使用，亦必深入瞭
    解用途及合理性，始予提供，且該等專有物品如落入不明人
    士手中，而未加以闡明正常用途，極易被利用為與財產有關
    之犯罪工具，而有犯罪意圖者，非有正當理由，竟徵求他人
    提供帳戶，客觀上可預見其目的，係供為某筆資金之存入，
    後再行領出之用，且該筆資金之存入及提領過程係有意隱瞞
    其流程及行為人身分曝光之用意，一般人本於一般認知能力
    均易於瞭解，報章媒體復一再披露詐騙集團為規避查緝，故
    使用他人帳戶以遂行詐欺之不法犯罪態樣，被告為一智慮健
    全、有社會經驗之成年人，對此自難諉為不知，且被告任意
    交付帳戶存摺等物予他人，該人既有使用帳戶存摺之需，竟
    不思自行申辦，反大費周章收集他人帳戶使用，顯與一般交
    易常情相悖，則其用途實屬可疑，足證被告應可預見金融帳
    戶存摺等物提供他人使用，將幫助他人實施詐欺犯罪，竟仍
    將其帳戶存摺等物交付該來路不明之人，是縱無證據證明被
    告明知該人之犯罪態樣係以該帳戶供詐欺之用，惟其顯具縱
    有人以其金融帳戶實施詐欺犯罪亦不違背其本意之幫助意思
    至明。綜上，本案事證明確，被告犯行洵堪認定，應依法論
    科。
三、論罪科刑：
（一）查被告行為後，刑法於九十四年二月二日修正公布，於九
      十五年七月一日施行。按行為後法律有變更者，適用行為
      時之法律，但行為後之法律有利於行為人者，適用最有利
      於行為人之法律，現行刑法第二條第一項訂有明文。此條
      規定乃與刑法第一條罪刑法定主義契合，而貫徹法律禁止
      溯及既往原則，係規範行為後法律變更所生新舊法律比較
      適用之準據法，是刑法第二條本身雖經修正，但刑法第二
      條既屬適用法律之準據法，本身尚無比較新舊法之問題，
      應一律適用裁判時之現行刑法第二條規定以決定適用之刑
      罰法律，合先敘明。又以本次刑法修正之比較新舊法，應
      就罪刑有關之共犯、未遂犯、想像競合犯、牽連犯、連續
      犯、結合犯，以及累犯加重、自首減輕暨其他法定加減原
      因（如身分加減）與加減例等一切情形，綜其全部罪刑之
      結果而為比較，最高法院九十五年五月二十三日九十五年
      度第八次刑庭會議決議可資參照。經查：
    1.刑法第三百三十九條第一項詐欺取財罪，法定刑得科或併
      科銀元一千元以下罰金，依修正後刑法施行法增訂第一條
    　之一：「中華民國九十四年一月七日刑法修正施行後，刑
      法分則編所定罰金之貨幣單位為新臺幣。九十四年一月七
      日刑法修正時，刑法分則編未修正之條文定有罰金者，自
      九十四年一月七日刑法修正施行後，就其所定數額提高為
      三十倍。但七十二年六月二十六日至九十四年一月七日新
      增或修正之條文，就其所定數額提高為三倍」及修正後刑
      法第三十三條第五款：「主刑之種類如下：五、罰金：新
      臺幣一千元以上，以百元計算之」等規定，是依修正後之
      法律，刑法第三百三十九條第一項詐欺取財罪所得科處之
      罰金刑最高為新臺幣三萬元、最低為新臺幣一千元；然依
      被告行為時之刑罰法律，即罰金罰鍰提高標準條例第一條
      前段規定之提高倍數十倍及刑法第三十三條第五款規定之
      罰金最低額一元計算，該罪之罰金刑最高為銀元一萬元，
      最低額為銀元一元，若換算為新臺幣，最高額雖與新法同
      為新臺幣三萬元，然最低額僅為新臺幣三元。因此，比較
      上述修正前、後之刑罰法律，自以被告行為時關於科處罰
      金刑之法律較有利於被告。
    2.刑法第五十六條連續犯之規定業經修正刪除，是於新法修
      正施行後，被告之數犯罪行為，即須分論併罰。此刪除雖
      非犯罪構成要件之變更，但顯已影響行為人刑罰之法律效
      果，自屬法律有變更，依新法第二條第一項規定，比較新
      、舊法結果，仍應適用較有利於被告之行為時法律即舊法
      論以連續犯。
    3.至行為時刑法第三十條規定：「幫助他人犯罪者，為從犯
      。雖他人不知幫助之情者，亦同」、「從犯之處罰，得按
      正犯之刑減輕之」。現行刑法第三十條修正為：「幫助他
      人實行犯罪行為者，為幫助犯。雖他人不知幫助之情者，
      亦同」、「幫助犯之處罰，得按正犯之刑減輕之」。參酌
      修正理由略以：「依學界通說既認幫助犯應採共犯從屬性
      說之『限制從屬形式』，使從屬理論一致，爰修第一項之
      文字，以杜疑義」，是上開修正應屬法理之明文化，尚無
      比較適用之問題。
　  4.綜合上述各條文修正前、後之比較，揆諸前揭最高法院決
　　　議及修正後刑法第二條第一項前段、後段規定之「從舊、
  　　從輕」原則，自應適用被告行為時之法律，即修正前刑法
    　之相關規定予以論處。
（二）核被告甲○○所為，係犯刑法第三十條第一項前段、第三
      百三十九條第一項之幫助詐欺取財罪。被告幫助該詐欺集
      團成員犯詐欺罪，該詐欺集團成員先後多次詐欺取財之犯
      行，時間緊接，所犯係構成要件相同之罪，顯係基於概括
      犯意而為之，為連續犯，應依修正前刑法五十六條規定論
      以一罪。又被告係基於幫助之意思，參與詐欺取財犯罪構
      成要件以外之行為，為幫助犯，應依刑法第三十條第二項
      之規定，按正犯之刑減輕之。另被告僅有一次提供上開華
      南銀行、第一銀行帳戶予本件實行詐欺犯罪者之行為，業
      據被告於偵查及本院審理中供承在卷，是被告僅構成幫助
      連續詐欺取財罪一罪。至如附表所示被害人乙○○、丙○○被詐欺部分，雖未經檢察官聲請簡易判決處刑，惟因上
      開部分事實係上述詐欺正犯憑藉被告提供銀行帳戶之助力
      ，所從事連續詐欺犯行中之部分行為，自仍屬本案聲請簡
      易判決處刑效力所及，且於本院審理中經臺灣板橋地方法
      院檢察署檢察官移送併案審理，本院自應併予審理。
（三）本件原審詳察，以被告罪證明確，予以論罪科刑，固非無
      見。惟查，被告提供上開第一銀行帳戶予詐欺集團成員，
      嗣該詐欺集團成員持以詐騙附表所示被害人乙○○匯款至
      被告所提供第一銀行帳戶，及該詐欺集團成員持以詐騙附
      表所示被害人丙○○匯款至被告所提供華南銀行帳戶等部
      分之犯行，原審均未及併予審判，尚有未洽。檢察官上訴
      意旨以原審未就前開移送併辦部分併予審理，指摘原判決
      不當為有理由，是本件原判決既有可議，自應由本院合議
      庭予以撤銷改判。本院審酌被告犯罪之動機、目的、所生
      危害，被告提供前揭金融機構帳戶存摺資料供不法份子使
      用，助長不法份子財產犯罪風氣，致附表被害人受騙而匯
      款或轉帳，及被告迄未賠償被害人所受損害，暨犯後坦承
      犯行之態度等一切情狀，量處如主文第二項所示之刑，以
      示懲儆。又被告行為時之易科罰金折算標準，修正前罰金
      罰鍰提高標準條例第二條前段（現已刪除）規定，就其原
      定數額提高為一百倍折算一日，則本件被告行為時之易科
      罰金折算標準，應以銀元三百元折算一日，經折算為新臺
      幣後，應以新臺幣九百元折算一日。惟修正公布施行之刑
      法第四十一條第一項前段則規定：「犯最重本刑為五年以
      下有期徒刑以下之刑之罪，而受六個月以下有期徒刑或拘
      役之宣告者，得以新臺幣一千元、二千元或三千元折算一
      日，易科罰金。」比較修正前後之易科罰金折算標準，以
      九十五年七月一日修正公布施行前之規定，較有利於被告
      ，是應依刑法第二條第一項前段規定，適用修正前刑法第
      四十一條第一項前段、修正前罰金罰鍰提高標準條例第二
      條規定，諭知被告之易科罰金折算標準。
據上論結，應依刑事訴訟法第四百五十五條之一第一項、第三項
、第三百六十九條第一項前段、第三百六十四條、第二百九十九
條第一項前段，刑法第二條第一項前段、（修正前）第五十六條
、第三十條第一項前段、第二項、第三百三十九條第一項、（修
正前）第四十一條第一項前段，罰金罰鍰提高標準條例第一條前
段、（修正前）第二條，判決如主文。
本案經檢察官黃怡華到庭執行職務。
中　　華　　民　　國　　96　　年　　4 　　月　　30　　日
                  刑事第十六庭  審判長法　官 白光華
                                      法  官 曾淑娟
                                      法  官 楊志雄
以上正本證明與原本無異
本件不得上訴
                                      書記官  陳春銘
中　　華　　民　　國　　96　　年　　4　　月　　30　　日
附錄本案論罪科刑法條全文：
中華民國刑法第三百三十九條
意圖為自己或第三人不法之所有，以詐術使人將本人或第三人之
物交付者，處五年以下有期徒刑、拘役或科或併科一千元以下罰
金。
以前項方法得財產上不法之利益或使第三人得之者，亦同。
前二項之未遂犯罰之。
附表：
┌──┬──────┬───────┬────────┐
│編號│轉帳匯款時間│轉入帳戶      │詐騙情形        │
│    │            │              │                │
├──┼──────┼───────┼────────┤
│ 一 │95年4月27日 │華南銀行華江分│被害人丁○○於95│
│    │            │行帳號一五九二│年4 月7 日某時接│
│    │            │0000000│到電話，自稱順股│
│    │            │九號帳戶      │書記官張汝琪之詐│
│    │            │              │欺集團成員，向董│
│    │            │              │映秀訛稱：其帳戶│
│    │            │              │被人盜用等語，董│
│    │            │              │映秀信以為真而陷│
│    │            │              │於錯誤，依指示經│
│    │            │              │由網路銀行轉帳方│
│    │            │              │式，將52900 元轉│
│    │            │              │帳至甲○○左列銀│
│    │            │              │行帳戶。        │
├──┼──────┼───────┼────────┤
│ 二 │95年4月27日 │同上          │被害人丙○○於95│
│    │            │              │年4 月27 日下午2│
│    │            │              │時許接獲電話，自│
│    │            │              │稱法院人員之詐欺│
│    │            │              │集團成員，向陳秀│
│    │            │              │香訛稱：其證件遭│
│    │            │              │人冒用作為人頭帳│
│    │            │              │戶等語，丙○○信│
│    │            │              │以為真而陷於錯誤│
│    │            │              │，依指示將500000│
│    │            │              │元、497000元（合│
│    │            │              │計997000元）先後│
│    │            │              │轉帳匯入甲○○左│
│    │            │              │列銀行帳戶。    │
├──┼──────┼───────┼────────┤
│ 三 │95年4月28日 │第一銀行華江分│被害人乙○○於95│
│    │            │行帳號０二０二│年4 月28日某時，│
│    │            │0000000│接到自稱陳小姐之│
│    │            │七號帳戶      │詐欺犯成員以電話│
│    │            │              │向乙○○訛稱：其│
│    │            │              │係詐欺案件之關係│
│    │            │              │人，須列管其帳戶│
│    │            │              │等語，致乙○○信│
│    │            │              │以為真而陷於錯誤│
│    │            │              │，將其帳戶之帳號│
│    │            │              │、密碼提供予該詐│
│    │            │              │欺犯成員，致該詐│
│    │            │              │欺犯成員以網路銀│
│    │            │              │行轉帳方式，將15│
│    │            │              │00000 元轉帳至王│
│    │            │              │偉全左列帳戶。  │
└──┴──────┴───────┴────────┘
